【裁判字號】    95,易,2326
【裁判日期】    950906
【裁判案由】    詐欺
【裁判全文】
臺灣臺中地方法院刑事判決              95年度易字第2326號
公  訴  人  臺灣臺中地方法院檢察署檢察官
被      告  乙○○
                    （現於臺灣臺中監獄執行中）
            甲○○
                    （現於臺灣臺中監獄執行中）
上列被告因詐欺案件，經檢察官聲請簡易判決處刑（94年度偵字
第8817、10938號），本院認為不宜適用簡易程序，改由本院合
議庭審理，再經裁定進行簡式審判程序，判決如下：
    主    文
乙○○、甲○○幫助意圖為自己不法之所有，以詐術使人將本人
之物交付，均累犯，各處有期徒刑肆月，如易科罰金，以銀元
佰元即新臺幣玖佰元折算壹日。
    犯罪事實
一、乙○○前於民國八十六年間因違反麻醉藥品管制條例案件，
    經本院判處有期徒刑三月確定，於八十六年十月二十七日縮
    刑期滿執行完畢；甲○○前因違反毒品危害防制條例案件，
    經本院共判處有期徒刑三年六月確定，於八十八年三月二十
    八日縮刑期滿執行完畢方。均不知悔改，其二人均明知不法
    之詐欺犯罪集團，經常要求被害人將款項匯入其指定之人頭
    帳戶，以掩飾詐欺取財之犯罪所得，藉此逃避檢警機關之追
    緝，且可得預見交付金融機構之存摺、提款卡等帳戶資料予
    他人，該帳戶資料可能遭利用為詐欺取財之工具，竟仍基於
    幫助詐欺取財之不確定故意，乙○○於九十年十月間，在其
    台中市○區○○路三三九號甲○○之租屋處，將其所有中華
    郵政股份有限公司台中市○○路郵局第00000000000000號帳
    戶之存摺、提款卡及密碼等，交予甲○○，再由甲○○輾轉
    交予某詐欺集團成員，該詐欺集團成員即共同基於意圖為自
    己不法所有之犯意聯絡，先寄發刮刮樂廣告信予陳素琴，告
    以其兌中新台幣（下同）五十萬元，陳素琴以廣告信上之電
    話與之聯絡時，即佯稱須先匯入律師公證費及加入會員始可
    領將等語，致陳素琴陷於錯誤，於九十一年一月十四日下午
    一時五十二分許，匯款五十萬二千元至乙○○上開郵局帳戶
    內。嗣陳素琴發覺被騙而報警處理，始循線查悉上情。
二、案經台中市警察局第四分局報請臺灣臺中地方法院檢察署檢
    察官偵查後聲請簡易判決處刑，由本院改依簡式審判程序審
    理。
    理    由
一、前揭事實，業據被告乙○○、甲○○於本院簡式審判程序審
    理時坦承不諱，核與被害人陳素琴於警詢時指述情節相符，
    並有被告乙○○上開郵局帳戶之開戶及交易資料在卷可稽，
    並有被害人陳素琴匯款至被告乙○○上開郵局帳戶之匯款單
    一份在卷可按，而上開交易資料及匯款單互核結果相符。按
    今日一般人至郵局或銀行開設帳戶並非難事，如非供犯罪之
    非法使用，衡諸常情，自無置自己名義帳戶不用，而取得他
    人帳戶使用之必要。且金融存款帳戶事關存戶個人財產權益
    之保障，其與存戶印鑑章結合，具高度專有性，除非本人或
    與本人親密關係者，難認有何理由可自由流通使用該存摺，
    一般人皆有妥為保管防阻他人任意使用之認識，縱因特殊情
    況偶有交付他人使用之需，亦必然深入瞭解用途後再行提供
    以使用，方符常情。而該等專有物品如落入不明人士手中，
    極易被利用為與財產有關之犯罪工具，此又係具備一般生活
    智識者皆能體察之常識；參以邇來詐欺者使用他人存摺作為
    指示被害人匯款工具之犯罪類型層出不窮，並廣經媒體披載
    ，凡對社會動態尚非全然不予關注者均能知曉。在本件，被
    告乙○○、甲○○將被告乙○○所有上開郵局帳戶予不詳詐
    欺集團時已是二、三十歲之成年人，心智已然成熟，亦具一
    般智識程度，對於上開各情自有認識，竟仍將前開郵局帳戶
    之存摺、提款卡、密碼等，交予不詳人士使用，被告主觀上
    顯具有縱使該姓名不詳之成年人取得該存摺、提款卡後，持
    以作為詐欺取財之用，亦不違背其本意之不確定故意至明。
    然以被告僅係單純依該姓名年籍不詳之成年人要求提供前開
    銀行之帳戶存摺、提款卡、密碼，並未參與詐騙被害人財物
    之構成要件行為，是主觀上僅係基於幫助他人詐欺取財之意
    思，亦屬無疑。綜上所陳，被告二人前開自白與事實相符堪
    予信採。本件事證明確，被告二人幫助詐欺犯行洵堪認定。
二、被告二人行為後，刑法及刑法施行法業於九十四年二月二日
    經總統以華總一義字第０九四０００一四九０一號令修正公
    布，並於九十五年七月一日施行。按行為後法律有變更者，
    適用行為時之法律，但行為後之法律有利於行為人者，適用
    最有利於行為人之法律，現行刑法第二條第一項定有明文。
    此條規定乃與刑法第一條罪刑法定主義契合，而貫徹法律禁
    止溯及既往原則，係規範行為後法律變更所生新舊法律比較
    適用之準據法，是刑法第二條本身雖經修正，但刑法第二條
    既屬適用法律之準據法，本身尚無比較新舊法之問題，應一
    律適用裁判時之現行刑法第二條規定以決定適用之刑罰法律
    先予辨明。又以本次刑法修正之比較新舊法，應就罪刑有關
    之共犯、未遂犯、想像競合犯、牽連犯、連續犯、結合犯，
    以及累犯加重、自首減輕暨其他法定加減原因（如身分加減
    ）與加減例等一切情形，本於統一性及整體性原則，綜其全
    部罪刑之結果而為比較，亦有最高法院九十五年度第八次刑
    庭會議決議可資參照。是按：
（一）刑法第三百三十九條第一項之詐欺取財罪，法定刑得科或
      併科銀元一千元以下罰金，據修正後刑法施行法增訂第一
      條之一：「中華民國九十四年一月七日刑法修正施行後，
      刑法分則編所定罰金之貨幣單位為新臺幣。九十四年一月
      七日刑法修正時，刑法分則編未修正之條文定有罰金者，
      自九十四年一月七日刑法修正施行後，就其所定數額提高
      為三十倍。但七十二年六月二十六日至九十四年一月七日
      新增或修正之條文，就其所定數額提高為三倍」及刑法第
      三十三條第五款修正為：「主刑之種類如下：五、罰金：
      新臺幣一千元以上，以百元計算之」等規定，是依修正後
      之法律，刑法第三百三十九條第一項之詐欺取財罪所得科
      或併科處之罰金刑最高為新臺幣三萬元（一千元三十）
      、最低為新臺幣一千元；然依被告廖宜聖行為時之刑罰法
      律，即罰金罰鍰提高標準條例第一條前段規定之提高倍數
      十倍及刑法第三十三條第五款規定之罰金最低額一元計算
      ，該罪之罰金刑最高為銀元一萬元，最低額為銀元一元，
      若依現行法規所定貨幣單位折算新臺幣條例第二條之規定
      換算為新臺幣，最高額雖與新法同為新臺幣三萬元，然最
      低額僅為新臺幣三元。因此，比較上述修正前、後之刑罰
      法律，自應以被告行為時關於科或併科處罰金刑之法律較
      有利於被告。
（二）又被告二人行為後，刑法第三十條亦業經修正公布施行，
      修正後刑法第三十條規定：「幫助他人實行犯罪行為者，
      為幫助犯。雖他人不知幫助之情者，亦同。幫助犯之處罰
      ，得按正犯之刑減輕之。」，與修正前同條規定：「幫助
      他人犯罪者，為從犯。雖他人不知幫助之情者，亦同。從
      犯之處罰，得按正犯之刑減輕之。」不同，但在本件中，
      修正後之規定並無較有利於被告之情形，依修正後刑法第
      二條第一項從舊從輕原則，應依修正前刑法第三十條第一
      項前段規定論處。
（三）復以，被告二人行為後，刑法第四十七條累犯原規定：受
      有期徒刑之執行完畢或受無期徒刑或有期徒刑一部之執行
      而赦免後，五年以內再犯有期徒刑以上之罪者，為累犯，
      加重本刑至二分之一。」，修正後之刑法第四十七條規定
      則為：「受徒刑之執行完畢，或一部之執行而赦免後，五
      年以內故意再犯有期徒刑以上之罪者，為累犯，加重本刑
      至二分之一。第九十八條第二項關於因強制工作而免其刑
      之執行者，於受強制工作處分之執行完畢或一部之執行而
      免除後，五年以內故意再犯有期徒刑以上之罪者，以累犯
      論。」。本件被告二人所犯均係屬故意犯罪，是不論依新
      法或舊法均構成累犯，則修正前刑法關於累犯之規定，對
      被告並無不利之情形。
（四）再者被告於犯罪時之刑法第四十一條第一項前段規定：「
      犯最重本刑為五年以下有期徒刑以下之刑之罪，而受六個
      月以下有期徒刑或拘役之宣告，因身體、教育、職業、家
      庭之關係或其他正當事由，執行顯有困難者，得以一元以
      上三元以下折算一日，易科罰金。」又被告行為時之易科
      罰金折算標準，修正前罰金罰鍰提高標準條例第二條（現
      已刪除）規定，就其原定數額提高為一百倍折算一日，則
      本件被告行為時之易科罰金折算標準，最高應以銀元三百
      元折算一日，經折算為新臺幣後，應以新臺幣九百元折算
      為一日。惟九十五年七月一日修正公布施行之刑法第四十
      一條第一項前段則規定：「犯最重本刑為五年以下有期徒
      刑以下之刑之罪，而受六個月以下有期徒刑或拘役之宣告
      者，得以新臺幣一千元、二千元或三千元折算一日，易科
      罰金。」比較修正前後之易科罰金折算標準，以九十五年
      七月一日修正公布施行前之規定，較有利於被告，則應依
      刑法第二條第一項前段，適用修正前刑法第四十一條第一
      項前段之規定，定其折算標準。
（五）綜合上述各條文修正前、後之比較，揆諸前揭最高法院決
      議及修正後刑法第二條第一項前段、但書規定之「從舊從
      輕」原則，因被告廖宜聖所犯刑法第三百三十九條第一項
      詐欺取財罪，依修正前刑法第三十三條第五款規定，其法
      定得予科處之罰金刑最低額度較低，且於本件依修正後刑
      法關於幫助犯之規定，並無較有利於被告之情形，另被告
      於本件係先受有期徒刑執行完畢，五年內故意再犯本件均
      為有期徒刑以上之罪之情形，修正前後規定皆認應構成累
      犯，且咸應加重本刑至二分之一，並無歧異之處，然依修
      正前刑法第四十一條第一項前段規定，其有期徒刑易科罰
      金之折算標準額度較低，是綜其全部罪刑之比較，自應一
      體適用被告行為時之法律，即修正前刑法之相關規定及罰
      金罰鍰提高標準條例第一條前段、修正前罰金罰鍰提高標
      準條例第二條規定，予以論處。
三、查前揭詐欺集團成員共同基於意圖為自己不法所有之犯意，
    以上述之方式，使被害人陳素琴陷於錯誤，因而交付本人之
    財物，該詐欺集團成員所為，係犯刑法第三百三十九條第一
    項之詐欺取財罪。被告乙○○、甲○○提供被告乙○○於上
    開郵局帳戶之存摺、提款卡及密碼資料予詐欺集團成員以為
    詐欺取財所用，係基於幫助他人詐欺取財之不確定故意，且
    所為屬詐欺取財罪構成要件以外之行為，核其所為則係犯修
    正前刑法第三十條第一項、第三百三十九條第一項之幫助詐
    欺取財罪。另被告乙○○、甲○○分別有前揭犯罪事實欄所
    載經有期徒刑宣告及執行完畢之情形，此有臺灣高等法院被
    告前案紀錄表在卷可按，渠等受有期徒刑之執行完畢後，五
    年以內再犯本件有期徒刑以上之罪，均為累犯，均應依修正
    前刑法第四十七條規定予以加重其刑。被告等幫助詐欺集團
    成員犯詐欺取財罪，為從犯，應依修正前刑法第三十條第二
    項之規定，按正犯之刑度，減輕其刑，並予先加後減之。爰
    審酌被告等明知其所提供之帳戶將有可能遭人供做詐欺取財
    之工具，竟仍執意為之，非惟幫助詐騙者遂行詐財目的，同
    時使詐欺者得以隱匿其真實身分，減少遭查獲之風險，愈使
    其肆無忌憚，助長犯罪之猖獗，破壞社會秩序甚鉅，且本件
    被害人因遭詐騙而匯入被告帳戶之金額達五十萬餘元，兼衡
    酌被告犯後坦認犯罪，尚見悔悟之心之犯罪後態度等一切情
    狀，各量處如主文所示之刑，並均依修正前刑法第四十一條
    第一項前段及修正前罰金罰鍰提高標準條例第二條之規定，
    諭知易科罰金之折算標準。另被告等本件犯罪之型態為幫助
    他人詐欺取財，因詐欺取財之正犯是否屬於共同正犯，與被
    告應成立之罪名、刑責均無涉，為免累贅，爰不於主文欄諭
    知被告幫助「共同」詐欺取財，附此敘明。
據上論斷，依刑事訴訟法第二百七十三條之一第一項、第二百九
十九條第一項前段，刑法第二條第一項前段、第三百三十九條第
一項，修正前刑法第三十條第一項前段、第二項、修正前第四十
七條、修正前第四十一條第一項前段，罰金罰鍰提高標準條例第
一條前段、修正前罰金罰鍰提高標準條例第二條，現行法規所定
貨幣單位折算新臺幣條例第二條，判決如主文。
本案經檢察官丙○○到庭執行職務。
中    華    民    國    95    年    9    月      6    日
                  刑事第十五庭  法  官  曾佩琦
上正本證明與原本無異。
如不服本判決，應於送達後十日內向本院提出上訴狀（須附繕本
），上訴於臺灣高等法院臺中分院。
                                書記官  巫偉凱
中    華    民    國    95    年    9    月      6    日
附錄本案論罪科刑法條：
【刑法第三百三十九條第一項】
  意圖為自己或第三人不法之所有，以詐術使人將本人或第三人
  之物交付者，處五年以下有期徒刑、拘役或科或併科一千元以
  下罰金。
【刑法第三十條】
  幫助他人犯罪者，為從犯。雖他人不知幫助之情者，亦同。
  從犯之處罰，得按正犯之刑減輕之。


司法院資訊處製作；財團法人民間司法改革基金會備份。
